臺灣高等法院交通事件裁定　　　　　 100年度交抗字第1129號
抗 告 人即
原處分機關　交通部公路總局新竹區監理所新竹市監理站
受 處 分人　王秋賢
上列抗告人即原處分機關因受處分人違反道路交通管理處罰條例
案件，不服臺灣新竹地方法院中華民國100 年7 月29日所為撤銷
處分之裁定（100 年度交聲字第178 號），提起抗告，本院裁定
如下：
    主  文
原裁定撤銷，發回臺灣新竹地方法院。
    理  由
一、原處分意旨略以：緣受處分人王秋賢前於民國99年2 月12日
    3 時39分，在新竹市○○○路經警查獲有酒後駕駛車號KD－
    5568號自小客車，施以酒精呼氣濃度測試，其測定值為0.61
    MG /L ，有違反道路交通管理處罰條例第35條第1 項第1 款
    之事實，經原處分機關於100 年4 月8 日裁處罰鍰新臺幣（
    下同）29500 元、記違規點數5 點，並應參加道路交通安全
    講習。詎受處分人又於99年7 月13日14時48分，在新竹市○
    ○路○ 段253 號經警查獲酒後駕駛前開自小客車，施以酒精
    呼氣濃度測試後，其測定值為0.51MG/L，有違反道路交通管
    理處罰條例第35條第1 項第1 款之事實，而裁處罰鍰34500
    元，並吊扣大貨車普通駕駛執照24個月，並施以道安講習（
    即本件受處分人聲請異議部分）。
二、受處分人聲明異議意旨略以：本人經警查獲酒駕行為乃係駕
    駛自小客車。而我的大貨車普通駕駛執照乃係用來養家活口
    ，我有2 個孩子正在讀大學，需要我的扶持，他們才能順利
    完成學業，所以該駕駛執照不能被吊扣云云。
三、原審裁定以：
（一）受處分人酒後駕車係一個交通違規行為，有關其違規行為
      處罰效果之罰鍰、吊扣駕駛執照與施以道路交通安全講習
      等，係依據同一法律規定（即道路交通管理處罰條例第35
      條第1 項第1 款、第24條第1 項第2 款）所為之處罰，其
      處罰方式雖有3 種，但實際上為單一處分，無法割裂，與
      該項交通違規行為是否存在亦均無從分離，法院於審理時
      ，應先確定受處分人是否確有交通違規行為事實，再決定
      原處分機關所適用之法律有無錯誤。從而，受處分人雖陳
      明僅就吊扣駕駛執照部分聲明異議，其餘處罰部分並未提
      及，惟該罰鍰及施以道路交通安全講習部分，與其交通違
      規行為是否存在既無從分離，法院自應全部予以審理，合
      先敘明。
（二）受處分人於99年7 月13日14時48分，在新竹市○○路○ 段
      2 53號經警查獲酒後駕駛自小客車，施以酒精呼氣濃度測
      試後，其測試值達每公升0.51毫克，且受處分人違規時所
      持有之最高等級駕駛執照為大貨車普通駕駛執照等情，此
      為受處分人所不爭執，並有酒精濃度測定值、舉發通知單
      、裁決書及原處分機關函覆說明（見原審卷第7 、9 、13
      頁）在卷可按，堪認其為真實。
（三）道路交通管理處罰條例第68條於94年12月14日修正，並自
      95年3 月1 日施行前，乃規定：「汽車駕駛人，因違反本
      條例及道路交通安全規則之規定，受吊扣或吊銷駕駛執照
      處分時，吊扣或吊銷其持有各級車類之駕駛執照」，修正
      後則規定：「汽車駕駛人，因違反本條例及道路交通安全
      規則之規定，受吊銷駕駛執照處分時，吊銷其持有各級車
      類之駕駛執照」。又該條規定復於99年5 月5 日修正，並
      經行政院以院臺交字第0990048197號令發布自99年9 月1
      日施行，而此次修正係增列第2 項規定，將原規定移列第
      1 項，且該條第1 項項規範內容並未為實質更易增刪，並
      非屬法律變更之情形。查：本件受處分人違規行為時間為
      99年7 月13日，道路交通管理處罰條例第68條第2 項之規
      定係「已公布、尚未施行」；從而，本件自應適用95年3
      月1 日施行之道路交通管理處罰條例第68條規定，原處分
      機關援引99年9 月1 日施行之道路交通管理處罰條例第68
      條第2 項之規定，對受處分人為本件裁處，難認有據。
（四）觀諸道路交通管理處罰條例第68條於95年3 月1 日施行前
      後之規定，該條文修正前，其原提案修正條文為：「汽、
      機車駕駛人，因違反本條例及道路交通安全規則之規定，
      受吊扣或吊銷駕駛執照處分時，吊扣或吊銷其違法或違規
      當時所駕駛車輛之駕駛執照」。立法理由略以：「原條文
      將違法或違規駕駛人所持有各級車類之駕駛執照一併吊扣
      或吊銷，失之過酷，影響人民工作及生活甚鉅，爰修正之
      」等語。而最後通過之修正條文，係將該條例第68條原有
      條文中之「吊扣或」三字刪除。準此，參照上開立法理由
      及立法經過，依修正後之條文，上開規定受「吊銷駕照」
      處分者，仍維持吊銷駕駛人持有各級車類之駕駛執照，至
      於受「吊扣駕照」處分者，則僅「吊扣」其違法或違規當
      時所駕駛車輛之駕駛執照，不再吊扣其持有各級車類之駕
      駛執照。
（五）95年3 月1 日施行之道路交通管理處罰條例第68條規定既
      將「吊扣」等字刪除，受處分人受吊扣駕駛執照處分時，
      應不再吊扣其持有之各級車類駕駛執照，故原處分機關於
      作成吊扣駕駛執照處分時，應就受處分人所應吊扣之駕駛
      執照種類予以限定，即僅得吊扣受處分人違規當時所駕駛
      車輛之駕駛執照，始符依法行政原則。是本件受處分人於
      違規時領有大貨車普通駕駛執照而具有駕駛小型車之資格
      ，其駕駛小型車違規，依法所受之處分應為限制其駕駛小
      型車之權利，而非限制受處分人駕駛普通大貨車之權利，
      始符合比例原則。
（六）觀諸原處分機關之裁決書內容，並未依照違反道路交通管
      理事件統一裁罰基準及處理細則第43條第2 項第3 款之規
      定，載明裁決吊扣何等級車輛之駕駛執照，核屬內容不明
      確之裁決處分。嗣觀諸原處分機關就本件聲明異議之意見
      書內容，則記載吊扣受處分人違規時所考領之大貨車普通
      駕駛執照2 年，顯已逾越95年3 月1 日施行之道路交通管
      理處罰條例第68條之規範意涵及範圍，與依法行政原則有
      違。
（七）從而，本件受處分人之「酒後駕駛自用小客車，經測試呼
      氣中酒精濃度超過規定標準」之違規行為，依法僅能吊扣
      受處分人小型車普通駕駛執照1 年。至於本件受處分人有
      無小型車普通駕駛執照可供吊扣，係屬執行方式之問題，
      行政機關本應時時因應法令之變更，而精進其行政執行成
      效，斷不得因技術層面之執行困難，而置立法修正通過之
      條文不予遵守適用，甚或逾越比例原則，此技術層面的問
      題，要難據為原處分並無不當之理由。
（八）綜上所述，本件受處分人於裁決書所載時、地，確有「酒
      後駕駛自用小客車，經測試呼氣中酒精濃度超過規定標準
      」之違規行為，原處分機關援引受處分人違規時尚未施行
      之道路交通管理處罰條例第68條第2 項之規定，裁處吊扣
      受處分人大貨車普通駕駛執照24個月之裁罰部分，認有違
      誤。從而，原審法院依95年3 月1 日施行之道路交通管理
      處罰條例第68條第1 項、違反道路交通管理事件統一裁罰
      基準及處理細則第43條第2 項第3 款等規定，裁定吊扣受
      處分人小型車普通駕駛執照1 年。至原處分機關另裁處受
      處分人罰鍰3 萬4,500 元及施以道路安全講習部分，聲明
      異議意旨並未指摘及此，然因本件為一交通違規行為，吊
      扣駕照部分因與罰鍰、道路安全講習處分無從區分，雖受
      處分人未就罰鍰及施以道路交通安全講習部分有所爭執，
      然仍應由原審法院將原處分撤銷，自為裁定，以期適法。
（九）此外，受處分人前於99年2 月12日凌晨3 時39分許，駕駛
      車號KD－5568號自用小客車行經新竹縣竹北市○○○路路
      口為警攔查，測得其吐氣所含酒精成分為每毫升0.61毫克
      ，而有汽車駕駛人酒精濃度超過規定標準之違規，其所涉
      犯刑法第185 條之3 之公共危險罪，經臺灣新竹地方法院
      檢察署檢察官以99年度速偵字第333 號為緩起訴處分（嗣
      經檢察官撤銷緩起訴處分，另由原審法院以100 年度竹北
      交簡字第3 號刑事簡易判決判處罰金25,000元確定），原
      處分機關乃依道路交通管理處罰條例第35條第1 項，裁處
      罰鍰29,500元、暨依99年9 月1 日施行之道路交通管理處
      罰條例第68條第2 項前段規定，併予記違規點數5 點而暫
      緩吊扣駕駛執照等情，有受處分人之汽車駕照基本資料、
      新竹縣政府警察局竹縣警交字第E00000000 號舉發通知單
      、新竹區監理所竹監營字第裁50-E00000000號裁決書（見
      原審卷第14、16、17頁）在卷可參。然查，受處分人該次
      違規時間為99年2 月12日，徵諸首揭道路交通管理處罰條
      例第68條之修正時間，本件受處分人於該次違規時，道路
      交通管理處罰條例第68條第2 項規定尚未施行，原處分機
      關逕自適用道路交通管理處罰條例第68條第2 項之規定予
      以裁處，是否合法、允當，自不在原審法院審酌範圍，亦
      不影響原審法院前開之認定，併此敘明。
三、原處分機關即抗告人抗告意旨略以：受處分人王秋賢分別於
    99年2 月12日（違規單號：E00000000 ）、99年7 月13日（
    違規單號：E00000000 ）違反道路交通管理處罰條例第35條
    第1 款，抗告人之裁決日分別為100 年4 月8 日、100 年3
    月18日，依行政罰法第5 條規定，乃適用自99年9 月1 日施
    行增列之違反道路交通管理處罰條例第68條第2 項之規定。
    爰此，第E00000000 號違規部分處受處分人記違規點數5 點
    ，第E00000000 號違規部分吊扣受處分人之大貨車普通駕駛
    執照2 年。針對汽車駕照處分，若依原審法院認定應改採適
    用修正前之道路交通管理處罰條例第68條之規定，則受處分
    人之第E00000000 號違規部分應處吊扣汽車駕照1 年，第E0
    0000000 號違規部分則應依道路交通管理處罰條例第68條第
    1 項，吊銷其持有各級車類之駕駛執照，而非依原裁定吊扣
    小型車處通駕駛執照1 年。因此，若依原審法院裁定理由所
    述不適用道路交通管理處罰條例第68條第2 項，對受處分人
    更為嚴苛。綜上所述，爰請撤銷原裁定，更為適法之裁定等
    語。
四、本院查：
（一）受處分人前於99年2 月12日3 時39分，在新竹市○○○路
      經警查獲有酒後駕駛車號KD－5568號自小客車，施以酒精
      呼氣濃度測試，其測定值為0.61MG /L ，有違反道路交通
      管理處罰條例第35條第1 項第1 款之事實，經原處分機關
      於100 年4 月8 日裁處罰鍰29500 元、記違規點數5 點，
      並應參加道路交通安全講習。嗣受處分人又於99年7 月13
      日14時48分，在新竹市○○路○ 段253 號經警查獲酒後駕
      駛前開自小客車，施以酒精呼氣濃度測試後，其測定值為
      0.51MG/L，有違反道路交通管理處罰條例第35條第1 項第
      1 款之事實，經原處分機關裁處罰鍰34500 元，並吊扣大
      貨普通駕駛執照2 年及施以道安講習；又受處分人於99年
      7 月13日違規時，所持有之最高等級駕駛執照為大貨車普
      通駕駛執照，除為受處分人所不爭執外，復有新竹市警察
      局舉發違反道路交通管理事件通知單（竹市警交字第Ｚ000
      000000號）、新竹縣警察局舉發違反道路交通管理事件通
      知單（竹縣警交字第E00000000 號）、酒精測試列印紙、
      原處分機關100 年3 月18日、100 年4 月8 日裁決書、交
      通部公路總局新竹監理所新竹市監理站100 年4 月11日竹
      監新字第1000003305號函在卷可稽（見原審卷第7 頁、第
      9 頁、第13頁、第16頁、第17頁）。
（二）按汽車駕駛人，駕駛汽車經測試檢定，飲用酒類或其他類
      似物後其吐氣所含酒精濃度超過每公升0.25毫克或血液中
      酒精濃度超過百分之0.05以上者，處15000 元以上60000
      元以下罰鍰，並當場移置保管該汽車及吊扣其駕駛執照1
      年（道路交通管理處罰條例第35條第1 項第1 款、道路交
      通安全規則第114 條第2 款參照）；而前開吊扣駕駛執照
      之規定，道路交通管理處罰條例68條於99年5 月5 日經總
      統公布，並經行政院於99年8 月31日以院臺交字第099004
      8197號令發布定自99年9 月1 日施行，該條第2 項增訂「
      領有汽車駕駛執照之汽車駕駛人，除駕駛聯結車、大客車
      、大貨車外之非其駕駛執照種類之車輛，違反本條例及道
      路交通安全規則之規定，應受吊扣駕駛執照情形時，無因
      而肇事致人受傷或重傷者，記違規點數五點。但一年內違
      規點數共達六點以上或再次應受吊扣駕駛執照情形者，併
      依原違反本條例應受吊扣駕駛執照處分規定，吊扣其駕駛
      執照。」次按，行為後法律或自治條例有變更者，適用行
      政機關最初裁處時之法律或自治條例。但裁處前之法律或
      自治條例有利於受處罰者，適用最有利於受處罰者之規定
      ，行政罰法第5 條定有明文。查本件受處分人之前開違規
      事實行為後，道路交通管理處罰條例第68條就有關吊扣駕
      駛執照部分增訂第2 項之規定，對受處分人而言，該條例
      第68條增訂第2 項之規定，自屬法律變更，而應依行政罰
      法第5 條規定為新舊法之比較，綜合其全部結果為比較後
      ，再適用有利於受處分人之法律處罰。乃原審卻以本件受
      處分人違規行為時間為99年7 月13日，道路交通管理處罰
      條例第68條第2 項之規定係已公布，尚未施行，從而，本
      件自應適用95年3 月1 日施行之道路交通管理處罰條例第
      68條之規定為由，認原處分機關援引99年9 月1 日施行之
      道路交通管理處罰條例第68條第2 項之規定，對受處分人
      為前開之裁處，難認有據等語（見原審裁定書第3 頁），
      是否得當？饒有研求之餘地。
（三）受處分人持有大貨車普通駕駛執照，卻於前開時、地酒後
      駕駛自小客車，而有酒後駕車之違規事實，已如前述，原
      處分機關就受處分人於99年7 月13日之酒後駕駛自小客車
      違規事實，裁處吊扣受處分人大貨車普通駕駛執照2 年，
      對照該條例第68條第1 項、第2 項之規定及立法意旨，原
      處分機關之前開裁處是否已違反依法行政之原則，而逾越
      法條之規定？以受處分人駕駛低一級之車類違反前開條例
      之規定時，不論其所造成之實害結果，而吊扣受處分人所
      持有之更高一級駕駛執照，是否違反相同事件相同處理，
      不同事件不同處理之平等原則？又對於曾因違反應受吊扣
      駕駛執照之違規行為，再次為應受吊扣駕駛執照之違規行
      為，如僅吊扣其違規行為當時所駕駛交通工具即自小客車
      之駕駛執照，是否能有效處罰及維護道路交通安全之立法
      目的？凡此均有詳研、釐清之必要。
（四）基上，本件抗告人之抗告意旨指摘原審裁定不當，非無理
      由，為兼顧受處分人之審級利益，自應由本院將原審裁定
      撤銷，發回原審法院更為妥適之處置。
五、據上論斷，依道路交通事件處理辦法第25條，刑事訴訟法第
    413 條前段，裁定如主文。
中    華    民    國   100    年    9     月    22    日
                  刑事第九庭  審判長法  官  陳貽男
                                    法  官  劉興浪
                                    法  官  蔡守訓
以上正本證明與原本無異。
不得再抗告。
                                    書記官  許俊鴻
中    華    民    國   100    年    9     月    22    日